【裁判字號】    95,台上,313
【裁判日期】    950223
【裁判案由】    租佃爭議
【裁判全文】
最高法院民事判決              九十五年度台上字第三一三號
    上  訴  人  癸 ○ ○
                          南坑.
    訴訟代理人  魏 早 炳律師
                李 克 欣律師
                魏 翠 亭律師
    上  訴  人  壬 ○ ○
                          3號.
                子 ○ ○
                          1號.
                丑 ○ ○
    上 列一 人
    法定代理人  湯 金 英
    上  訴  人  庚○○○
                辛○○○
    被 上訴 人  丙 ○ ○
                己 ○ ○
                戊 ○ ○
                          巷4.
                丁 ○ ○
                寅○○○
                乙 ○ ○
                          巷4.
                甲 ○ ○
上列當事人間租佃爭議事件，上訴人對於中華民國九十三年一月
六日台灣高等法院第二審判決（九十一年度上字第五五七號），
提起上訴，本院判決如下：
    主  文
原判決關於駁回上訴人對於被上訴人請求確認兩造間租佃關係不
存在及上訴人返還農舍、連帶給付相當於租金之損害之上訴暨命
上訴人返還土地與各該訴訟費用部分廢棄，發回台灣高等法院。
其他上訴駁回。
第三審訴訟費用，關於駁回其他上訴部分，由上訴人負擔。
    理  由
本件被上訴人既以上訴人為原承租人邱家琳之繼承人對之起訴，
其訴訟標的之法律關係對於上訴人全體即有合一確定之必要，依
民事訴訟法第五十六條第一款前段之規定，上訴人癸○○上訴之
效力，自應及於未提起上訴之其餘上訴人壬○○、子○○、丑○
○、庚○○○、辛○○○等人，爰將渠等併列為上訴人，合先敘
明。
次查被上訴人主張：伊等之被繼承人宋阿煥生前將其所有坐落新
竹縣關西鎮○○○段南坑小段（下同）六地號面積Ｏ．二Ｏ九六
公頃、五之二地號面積Ｏ．二二八四公頃、七之一地號面積Ｏ．
一二八五公頃、一二九地號面積一．一五一八公頃、一二九之一
地號面積一．Ｏ一六二公頃及一二九之五地號面積Ｏ‧五六三七
公頃等六筆土地二分之一出租予上訴人之被繼承人邱家琳耕作，
並將坐落七地號土地上如第一審判決附圖所示Ａ及Ｃ部分面積三
Ｏ九．六二平方公尺之農舍（下稱系爭農舍）無條件供給邱家琳
使用，約定租期自民國八十年一月一日起至八十五年十二月三十
一日止，租金除七之一地號土地每年為蕃薯二四九．七五公斤外
，其餘五筆土地依正產物（茶菁）之實際收穫總量千分之三百七
十五計算。惟邱家琳生前每年給付租金均不足，至八十四年止已
積欠租金達兩年之總額，經伊等限期上訴人繳納仍未遵行，乃向
上訴人為終止租約之意思表示，並於八十七年五月十六日到達上
訴人全體，且除一二九之一地號土地南端部分面積Ｏ．五三九二
公頃稍有耕作外，其餘六地號、五之二地號、七之一地號、一二
九地號及一二九之五地號等五筆土地均已繼續一年以上不為耕作
，按上訴人承租二分之一計算，渠等廢耕面積為一．三七九五公
頃，占承租面積一．六四九一公頃之百分之八三．六五，伊等亦
於八十七年五月二十六日及同年八月二十五日為終止租約之意思
表示。兩造間之租約既經終止，上訴人即應返還承租土地及系爭
農舍予伊等，並自租約終止之翌日起至返還承租土地之日止，按
年給付相當於租金之損害。又上訴人無正當權源在伊等所共有五
之一地號土地上如第一審判決附圖所示Ｄ部分面積四平方公尺建
築構造物，放置渠等祖先之骨甕，伊等亦得本於所有權請求上訴
人拆除及移除等情，爰求為：（一）確認兩造間就六地號、五之
二地號、七之一地號、一二九地號、一二九之一地號及一二九之
五地號等六筆土地租佃關係不存在；(二)上訴人將原判決附圖所
示斜線部分土地，即六地號Ａ部分面積二Ｏ九六平方公尺、七之
一地號Ｂ部分面積八六二平方公尺、一二九之一地號Ｃ部分面積
九五九平方公尺及Ｄ部分面積五三九二平方公尺、一二九之五地
號Ｅ部分面積一一六七平方公尺及一二九地號Ｆ部分面積六Ｏ一
五平方公尺土地返還予伊等；（三）上訴人將系爭農舍返還予伊
等；（四）上訴人自九十年三月二十三日起至返還土地之日止，
按年連帶給付新台幣（下同）二千元；（五）上訴人將五之一地
號土地上之構造建物拆除，並移除骨甕等之判決（被上訴人超過
上開部分之請求，已判決渠等敗訴確定）。
上訴人則以：被上訴人請求返還承租土地部分係屬租期屆滿後出
租人請求收回自耕之爭議，依司法院大法官會議第一二八號解釋
，被上訴人應循行政訴訟程序請求救濟，不得提起民事訴訟。又
伊等並未積欠上訴人租金，且除一二九之五地號土地全部及一二
九地號土地一部分因鄰地火災遭波及外，其餘承租之土地均在耕
作中，亦無非因不可抗力繼續一年不為耕作之情事等語，資為抗
辯。
原審審理結果，以：被上訴人之被繼承人宋阿煥於三十八年間與
上訴人之被繼承人邱家琳及第一審共同被告邱創銹、邱國權、邱
鳳妹、邱垂清、邱秋連、邱秋陵、潘秋閒、戴東妹、邱瑞香、邱
美滿、賴世章、賴淑美、賴淑霖、賴淑滿、邱美惠、邱美娟及陳
玉蘭等十七人（下稱邱創銹等十七人）之被繼承人邱阿城分別訂
立之耕地三七五租約，均載明「全面積二分之一耕作，其他二分
之一邱家琳耕作」、「全部面積二分之一耕作」，且六地號、五
之二地號、七之一地號、一二九地號、一二九之一地號及一二九
之五地號等六筆土地嗣亦由邱家琳、邱阿城共同耕作，自堪認該
六筆土地是邱阿城、邱家琳共同向宋阿煥承租並耕作。按承租人
承租耕地非因不可抗力繼續一年不為耕作，不問其不為耕作者，
係承租耕地之一部或全部，出租人均得依耕地三七五減租條例第
十七條第一項第四款規定終止租約，收回全部耕地。查新竹縣關
西鎮公所於八十六年五月二十六日會同兩造勘查結果，一二九之
五地號、一二九之一地號土地及五之二地號、七之一地號土地無
耕作情形或租賃雙方均言無耕作事實，有該鎮公所關鎮民字第八
一五四號函及照片可稽，且行政院農業委員會茶業改良場亦鑑定
七之一地號及五之二地號土地有四年或三年至九年未曾進行剪枝
，茶樹（原判決誤為茶葉）已呈放任自然生長狀態等情，足見上
訴人有繼續一年以上不為耕作之情事，依上說明，被上訴人終止
兩造間之租約，自屬有據。雖上訴人以一二九之五地號土地全部
及一二九地號土地一部分連續數年發生火災云云置辯，但未發生
火災之五之二地號、七之一地號及一二九之一地號等三筆土地，
上訴人亦未耕作，被上訴人仍得終止租約。況自新竹縣消防局火
災證明書所示火災發生日即八十四年十一月八日起，至新竹縣關
西鎮公所會同兩造勘查止，猶無耕作，且上訴人於八十七年十二
月十五日第一審勘驗現場時，亦稱尚未復耕。至上訴人所謂培養
茶苗中，由新竹縣關西鎮上開會同兩造勘查結果以觀，則不足採
。兩造間之租約既經終止，而上訴人與邱創銹（原判決誤為邱創
良）等十七人係分別就其承租二分之一部分耕作，有分耕證明可
證，且上訴人耕作之範圍如原判決附圖所示Ａ、Ｂ、Ｃ、Ｄ、Ｅ
、Ｆ斜線部分土地，除經原審會同竹北地政事務所測量無訛外，
亦與三十八年間訂立之耕地三七五租約記載內容「全部面積之二
分之一耕作」相符，則被上訴人即得請求上訴人返還上開土地。
又上訴人提出照片數幀，供承系爭農舍沿用舊料桁角、柱椿予以
整修，可見該農舍非屬上訴人所有，且兩造對於系爭農舍為上訴
人使用一情，均不爭執，依最高法院四十三年台上字第一號判例
所示意旨，被上訴人亦得請求上訴人返還系爭農舍。次按無權占
有他人之土地，可能獲得相當於租金之利益為社會通常之觀念。
上訴人於九十年三月二十二日被上訴人終止兩造間之租約後，仍
占用如原判決附圖所示Ａ、Ｂ、Ｃ、Ｄ、Ｅ、Ｆ斜線部分土地，
爰參酌兩造約定租金每年為二千元，被上訴人應得請求上訴人自
九十年三月二十三日起至返還土地之日止，按年連帶賠償二千元
。末按所有人對於無權占有或侵奪其所有物者，得請求返還之，
民法第七百六十七條定有明文。放置於五之一地號土地上之骨甕
，上訴人自承係渠等祖先之骨甕，而上訴人將祖先之骨甕置於五
之一地號土地上，並非渠等受委任管理之範圍，揆之上開說明，
被上訴人即得訴請上訴人將五之一地號土地上之構造建物拆除，
並移除骨甕。綜上所述，被上訴人請求：（一）確認兩造間就六
地號、五之二地號、七之一地號、一二九地號、一二九之一地號
及一二九之五地號等六筆土地租佃關係不存在；（二）上訴人應
將原判決附圖所示斜線部分土地，即六地號Ａ部分面積二Ｏ九六
平方公尺、七之一地號Ｂ部分面積八六二平方公尺、一二九之一
地號Ｃ部分面積九五九平方公尺及Ｄ部分面積五三九二平方公尺
、一二九之五地號Ｅ部分面積一一六七平方公尺及一二九地號Ｆ
部分面積六Ｏ一五平方公尺土地暨系爭農舍返還予被上訴人；（
三）上訴人應自九十年三月二十三日起至返還土地之日止，按年
連帶給付被上訴人二千元；（四）上訴人應將五之一地號土地上
如第一審判決附圖所示Ｄ部分面積四平方公尺之構造物拆除，並
將骨甕移除，均為有理由，應予准許，為其心證之所由得。並說
明兩造其餘攻擊防禦方法無礙前開判決結果，因而將第一審就上
開應返還土地部分所為被上訴人敗訴之判決廢棄，改判命上訴人
返還，並維持第一審所為上訴人敗訴部分之判決，駁回渠等之上
訴。
廢棄發回部分：
查原審先謂上訴人之被繼承人邱家琳與第一審共同被告邱創銹等
十七人之被繼承人邱阿城共同向被上訴人之被繼承人宋阿煥承租
並耕作，嗣稱自邱家琳或邱阿城繼受租佃關係之上訴人與邱創銹
等十七人係分別就其承租二分之一部分耕作，有分耕證明可證，
其前後認定已有矛盾。倘上訴人與邱創銹等十七人係分別耕作，
依新竹縣關西鎮公所關鎮民字第五Ｏ五號函及大字第二十六號租
約（一審第一卷三九頁及原審第一卷九一頁），該公所關鎮民字
第八一五四號函說明第二項所載之勘查結果既係勘查邱創銹等十
七人承租範圍之結果，自難據以認定上訴人繼續一年以上不為耕
作。又上訴人與邱創銹等十七人分別耕作，其耕作之範圍為如原
判決附圖所示六地號土地中Ａ部分、七之一地號土地中Ｂ部分、
一二九之一地號土地中Ｃ及Ｄ部分、一二九之五地號土地中Ｅ部
分及一二九地號土地中Ｆ部分，並不包括五之二地號土地在內，
且行政院農業委員會茶業改良場鑑定七之一地號土地上之茶樹，
其中編號１至８之茶樹於鑑定當年仍有採收春茶，而鑑定已呈放
任自然生長狀態之編號９、１０茶樹，由鑑定報告書所載內容則
無從判斷為上訴人分耕之上開Ｂ部分土地上之茶樹，是行政院農
業委員會茶業改良場就五之二地號及七之一地號土地上現存茶樹
所為之鑑定結果，亦難作為上訴人繼續一年以上不為耕作之認定
依據。乃原審竟憑新竹縣關西鎮公所及行政院農業委員會茶業改
良場前開勘查土地結果或鑑定茶樹結果，即認定上訴人繼續一年
以上不為耕作，不無可議。再者，茶苗似應在別處栽培，始行移
植於系爭土地，則上訴人在原審辯稱其於八十六年已栽培茶苗，
需兩年才能種植云云，原審未遑查明是否屬實，遽以八十六年五
月二十六日新竹縣關西鎮公所會同租賃雙方勘查土地結果為無耕
作，而謂上訴人所辯為不可採，亦嫌速斷。末查被上訴人於九十
二年十二月二十三日原審行言詞辯論時，就渠等之附帶上訴聲明
雖陳稱如九十二年一月二十一日上訴狀所載，但遍查卷內並無該
份上訴狀，因而原審改判命上訴人返還如原判決附圖所示斜線部
分之土地，亦有判決未本於當事人言詞辯論而為之違誤。上訴論
旨，指摘此部分之原判決為不當，求予廢棄，非無理由。
駁回上訴部分：
被上訴人請求上訴人應將五之一地號土地上如第一審判決附圖所
示Ｄ部分面積四平方公尺之構造物拆除，並移除骨甕之部分，原
審以前揭理由，維持第一審所為上訴人敗訴之判決，駁回其此部
分之上訴，經核於法並無違誤。查被上訴人於第一審程序已追加
民法第七百六十七條規定為其請求之依據（見一審第二卷二一一
頁之言詞辯論筆錄），並於第三審程序補繳第一審裁判費，有卷
附之收據可稽，原審就此部分為上訴人不利之判決，尚難認有何
違背法令之情事。上訴論旨，指摘原判決關於拆除構造物並移除
骨甕之部分為不當，聲明廢棄，非有理由。
據上論結，本件上訴為一部有理由，一部無理由。依民事訴訟法
第四百七十七條第一項、第四百七十八條第二項、第四百八十一
條、第四百四十九條第一項、第七十八條，判決如主文。
中    華    民    國  九十五  年    二    月  二十三  日
                      最高法院民事第六庭
                          審判長法官  許  朝  雄
                                法官  謝  正  勝
                                法官  鄭  玉  山
                                法官  吳  麗  女
                                法官  袁  靜  文
      本件正本證明與原本無異
                                      書  記  官
中    華    民    國  九十五  年    三    月    八    日
                                                Ｒ


司法院資訊處製作；財團法人民間司法改革基金會備份。
